【裁判字號】    97,台上,2222
【裁判日期】    971023
【裁判案由】    所有權移轉登記等
【裁判全文】
最高法院民事判決            九十七年度台上字第二二二二號
上  訴  人  甲○○
            乙○○
                    巷55號
共      同
訴訟代理人  劉佳田律師
被 上訴 人  丙○○
            戊○○
            己○○
            庚○○
            辛○○
            丁○○
上列當事人間請求所有權移轉登記等事件，上訴人對於中華民國
九十七年四月二十三日台灣高等法院台中分院第二審判決（九十
五年度重上字第一五四號），提起上訴，本院判決如下：
    主  文
原判決關於駁回上訴人請求被上訴人丙○○將坐落台中市南區○
○○○段二六八之四、之七、之一四八、之一六三至一六五、之
一九六至一九九號土地所有權應有部分九分之四，被上訴人戊○
○、己○○、庚○○、辛○○各將上開土地所有權應有部分三十
六分之一移轉登記為其所有之上訴，及各該訴訟費用部分廢棄，
發回台灣高等法院台中分院。
其他上訴駁回。
第三審訴訟費用關於駁回其他上訴部分，由上訴人負擔。
    理  由
本件上訴人甲○○及上訴人乙○○之被繼承人許秀梅（於民國九
十六年十二月二十八日原審訴訟程序進行中死亡，由乙○○承受
訴訟）主張：坐落台中市南區○○○○段二六八之四、之七、之
一四八、之一六三至一六五、之一九六至一九九號十筆土地（下
稱系爭土地），原為被上訴人丙○○、訴外人廖文昌及伊共有，
丙○○應有部分三分之二，伊與廖文昌應有部分各為九分之一。
嗣丙○○於九十五年一月十日將其應有部分九分之一贈與被上訴
人戊○○、己○○、庚○○、辛○○（下稱戊○○等四人），每
人應有部分三十六分之一；復將其應有部分九分之一以買賣為原
因，移轉予被上訴人丁○○，上述贈與、買賣均於同年二月九日
完成移轉所有權登記。惟丙○○、戊○○等四人前於九十五年一
月二十七日即以存證信函通知伊、廖文昌及丁○○，表示其已依
土地法第三十四條之一第一項規定，將系爭土地全部出售予訴外
人劉文仁，受通知人就系爭土地應有部分九分之五有優先承購權
等語，伊乃於同年二月六日以存證信函行使優先承購權，表示以
同一價格購買系爭土地應有部分九分之五，該函於翌（七）日到
達丙○○、戊○○等四人，伊與彼等間就系爭土地應有部分九分
之五之買賣契約即屬成立，出賣人自負有移轉該應有部分之義務
。又丙○○於伊行使優先購買權後將其應有部分九分之一以買賣
為原因移轉登記與丁○○，係通謀而為虛偽之意思表示，意在妨
害伊優先購買權行使，其買賣及移轉行為均屬無效，伊自得本於
侵權行為、代位之規定，請求丁○○、丙○○塗銷上開所有權移
轉登記，再依買賣關係請求丙○○移轉所有權等情，爰求為命(一)
戊○○等四人各將系爭土地應有部分三十六分之一移轉登記予伊
（各取得十八之一），(二)丁○○與丙○○就系爭土地應有部分九
分之一以買賣為原因所為之所有權移轉登記予以塗銷，(三)丙○○
將系爭土地應有部分九分之五移轉登記予伊（各取得十八之五）
之判決。
被上訴人則以：丙○○、戊○○等四人雖於九十五年一月二十六
日與劉文仁訂立買賣契約，但戊○○等四人係於同年二月九日始
取得系爭土地所有權，該買賣契約違反土地法第三十四條之一規
定，依民法第七十一條規定不生效力，甲○○、許秀梅（下稱甲
○○等二人）之優先承購權亦失所附麗；且該買賣契約約定買受
人不能取得土地全部所有權時，契約無效，甲○○等二人亦無從
優先承購；若認甲○○等二人承諾買受之意思表示有效，則其未
依約於九十五年二月八日至代書處簽訂買賣契約並支付第一期價
款，自不得請求移轉土地所有權，況出賣人亦得就價金為同時履
行之抗辯。另丙○○與丁○○間之買賣契約非屬虛偽，上訴人請
求塗銷其所有權登記，亦屬無據等語，資為抗辯。
原審以：系爭土地原為被上訴人丙○○、訴外人廖文昌及上訴人
甲○○等二人共有，丙○○應有部分三分之二，甲○○等二人及
廖文昌應有部分各九分之一，丙○○於九十五年一月十日將其應
有部分九分之一贈與被上訴人戊○○等四人，每人應有部分三十
六分之一，同年二月九日完成移轉所有權登記；復於九十五年二
月九日以買賣為原因，將應有部分九分之一移轉登記予被上訴人
丁○○。而丙○○、戊○○等四人前於九十五年一月二十七日以
存證信函通知甲○○等二人、廖文昌及丁○○，表示彼等依土地
法第三十四條之一第一項規定，將系爭土地全部出售予訴外人劉
文仁，受通知人就系爭土地應有部分九分之五有優先承購權等語
，甲○○等二人乃於九十五年二月六日以存證信函表示以同一價
格購買系爭土地應有部分九分之五，該函於翌（七）日到達丙○
○、戊○○等四人等情，為兩造不爭之事實。按共有土地或建築
改良物，其處分、變更及設定地上權、永佃權、地役權或典權，
應以共有人過半數及其應有部分合計過半數之同意行之。但其應
有部分合計逾三分之二者，其人數不予計算。關於共有人數及應
有部分之計算，以土地登記簿上登記之共有人數及應有部分為準
。此觀土地法第三十四條之一第一項及該條執行要點第七點自明
。查戊○○等四人至九十五年二月九日始因贈與而取得系爭土地
所有權，是彼等與丙○○於九十五年一月二十六日將系爭土地處
分予劉文仁時，戊○○等四人尚非共有人，丙○○之應有部分亦
未超過三分之二，則其單獨就共有土地為處分，自非合法。而部
分共有人違反土地法第三十四條之一規定而處分共有不動產者，
對其他共有人言，係屬無權處分，故丙○○、戊○○等四人雖於
九十五年一月二十七日對他共有人為共有物出賣是否行使優先承
買權之通知，惟其處分共有物與處分其應有部分不同，無法當然
解釋為丙○○係就應有部分之出賣為通知，自不生共有物優先承
買通知之效力，甲○○等二人亦無從行使優先承買權，則上訴人
依買賣關係，請求戊○○等四人將系爭土地應有部分各三十六分
之一移轉登記予伊，即屬無據。次查，上訴人雖主張丁○○、丙
○○於九十五年二月九日就系爭土地應有部分九分之一，以買賣
為原因之所有權移轉登記，屬通謀虛偽之買賣，且意在侵害其優
先承買之權利云云，然為彼二人所否認，上訴人就此復未舉證證
明，所稱尚無足採。再上訴人主張甲○○等二人與丙○○依九十
五年一月二十七日之存證信函業已成立買賣契約，其依約於九十
五年二月八日赴代書事務所欲簽訂買賣契約書並支付全部價款，
竟遭丙○○拒絕，依買賣契約，丙○○應將系爭土地應有部分九
分之五移轉登記予伊云云。惟查丙○○於九十五年一月二十六日
處分系爭共有土地，違反土地法第三十四條之一第一項之規定，
其所為共有物優先承買權之通知失所附麗，已如前述，且其與劉
文仁訂立之買賣契約第三條記載「本件買賣契約甲方（指買受人
劉文仁）以一次取得該筆土地權利範圍全部為成立要件，若本要
件無法成立則本買賣契約無效」，嗣後丙○○亦未將土地全部移
轉登記予劉文仁，依此條款約定其契約無效（應係解除），則甲
○○等二人憑以主張優先承買之意思表示，即失所憑藉，不生優
先承買之效力，是上訴人依買賣關係，請求丙○○移轉登記系爭
土地應有部分九分之五，亦無理由等詞，爰維持第一審所為上訴
人敗訴之判決，駁回其上訴。
按共有人依土地法第三十四條之一第一項規定出賣共有之土地者
，他共有人雖亦得依同條第四項規定，以同一價格優先承購，惟
共有人既係出賣共有物，而非出賣其應有部分，則主張優先承購
之共有人亦應就共有物全部按同一價格為承購，不得主張僅承購
其中若干應有部分，而按該應有部分計其價金。至於共有人出賣
共有土地未合於土地法第三十四條之一第一項規定之情形，其出
賣之標的既為共有物，則他共有人亦不得逕認該共有人係出賣其
應有部分，而僅就該應有部分主張優先承購。查被上訴人丙○○
、戊○○等四人於九十五年一月二十六日將系爭土地全部出賣予
劉文仁，價金為新台幣（下同）二百二十五萬九千元，並於翌（
二十七）日以存證信函通知其他共有人，甲○○等二人雖於同年
二月六日以存證信函表示優先承購，但係表示以一百二十五萬五
千元購買系爭土地應有部分九分之五等情，有丙○○、戊○○等
四人所發存證信函及其附件之不動產買賣契約書暨甲○○等二人
所發之存證信函在卷可稽（見一審卷一九頁以下）。丙○○及戊
○○等四人既係出賣系爭土地（共有物），非僅出賣其應有部分
，則無論其出賣是否合於土地法第三十四條之一第一項規定，甲
○○等二人均無從僅就其應有部分主張優先承購；至於丙○○、
戊○○等四人所發存證信函雖載有「台端（即收件人甲○○等二
人、廖文昌及廖朝源）如擬主張優先購買權時，其優先購買之範
圍非為共有土地全部，而係僅限於寄件人之應有權利範圍，優先
購買之應有持分為5/9 」等語，但共有人就他共有人出賣其應有
部分行使優先承購權，係以他共有人與第三人就其應有部分成立
有效之買賣契約為前提，丙○○、戊○○等四人既係出賣系爭共
有物，未有應有部分買賣之契約存在，則上開存證信函之記載，
亦無從使甲○○等二人得就丙○○等之應有部分行使優先承購權
。原審指甲○○等二人所為承買之通知，就丙○○、戊○○等四
人應有部分，不生優先承購之效力等語，理由雖有不同，結論尚
無不合。惟丙○○、戊○○等四人所發存證信函既有如上記載，
該存證信函附件之「價金分配」表，亦以丙○○應有部分九分之
四、戊○○等四人應有部分各三十六分之一（合計九分之一）之
比例分配價金，甲○○等二人復以存證信函回稱「以一百二十五
萬五千元購買台端（指丙○○及戊○○等四人）應有部分九分之
五」等語，其於原審復陳稱「共有人出賣共有土地之全部，就各
該共有人言，仍為出賣其應有部分，丙○○等人於九十五年一月
二十七日之存證信函係出售其應有部分九分之五要約，甲○○等
二人於同年二月七日以存證信函為承諾，當事人互相意思表示一
致，買賣關係即成立；戊○○等四人於發出要約時，雖尚未取得
所有權，但此與出售他人之物類似，非給付不能之契約，伊依普
通買賣關係，亦得請求丙○○、戊○○等四人移轉其應有部分」
等語（見原審卷三二頁至三五頁）。似係主張其係基於買賣之要
約及承諾，與丙○○、戊○○等四人就其應有部分九分之五成立
買賣契約，而依該買賣關係請求；原審就此未為調查審究，即逕
為上訴人敗訴之判決，自有理由不備之違法。上訴意旨就其請求
丙○○移轉應有部分九分之四，戊○○等四人各移轉應有部分各
三十六分之一部分，指摘原判決為不當，求予廢棄，非無理由。
至於上訴人其餘請求（即請求丁○○、丙○○塗銷系爭土地應有
部分九分之一之所有權移轉登記暨丙○○將其應有部分九分之一
為所有權移轉登記部分），原審為其敗訴之判決，並無違誤。上
訴論旨，指摘原判決上開部分為不當，聲明廢棄，非有理由。
據上論結，本件上訴為一部有理由，一部無理由。依民事訴訟法
第四百七十七條第一項、第四百七十八條第二項、第四百八十一
條、第四百四十九條第一項、第七十八條，判決如主文。
中    華    民    國  九十七  年    十    月  二十三  日
                      最高法院民事第一庭
                          審判長法官  蕭  亨  國
                                法官  葉  勝  利
                                法官  高  孟  焄
                                法官  黃  秀  得
                                法官  許  正  順
      本件正本證明與原本無異
                                      書  記  官
中    華    民    國  九十七  年   十一   月    七    日
                                                      Ｑ


司法院資訊處製作；財團法人民間司法改革基金會備份。
